臺灣桃園地方法院刑事判決　　　　　　　 96年度訴字第266號
公　訴　人　臺灣桃園地方法院檢察署檢察官
被　　　告　甲○○
上列被告因偽造文書等案件，經檢察官提起公訴（九十五年度偵
字第一七一七二號），本院判決如下：
    主    文
甲○○意圖為自己不法之所有，而侵占離本人所持有之物，處罰
金新臺幣肆仟元，如易服勞役，以新臺幣壹仟元折算壹日，減為
罰金新臺幣貳仟元，如易服勞役，以新臺幣壹仟元折算壹日。又
所犯如附表各編號行使偽造私文書之四罪，各處如附表各編號所
示之刑，並各減為如附表各編號所示之刑，如附表各編號所示偽
造文件上之偽簽署名均沒收之。有期徒刑部分應執行有期徒刑
月，如易科罰金，以新臺幣壹仟元折算壹日。未扣案如附表編號
一至四所示各偽造文件上之偽簽署名均沒收之。均緩刑貳年。
    犯罪事實
一、甲○○為領有殘障手冊之中度智障之人，於民國九十五年七
    月二十七日某時，在臺北縣淡水鎮漁人碼頭附近，發現路面
    上遺有咖啡色皮夾乙個，內含上海商業儲蓄銀行（以下簡稱
    上海銀行）信用卡（卡號：00000000000000
    00號）一張及證件等物（為乙○○所有，原放置於車牌號
    碼１３６７－ＥＢ號自小客車內，於同日在臺北縣淡水鎮○
    ○街○段一七七巷七六號前停車場內遭竊），係他人行竊後
    棄置於該處之離本人所持有之物，竟萌為自己不法所有之意
    圖，將該咖啡色皮夾內之上開信用卡予以侵占入己，而該咖
    啡色皮夾及其內證件仍棄置原處。甲○○復基於意圖為自己
    不法所有及行使偽造私文書之犯意，持前開信用卡，於附表
    編號一至三所示之時間，前往如附表編號一至三所示與上海
    銀行有特約之商店刷卡消費，致使各該特約商店之成年店員
    不疑有他，陷於錯誤，而同意甲○○以上開上海銀行信用卡
    給付消費款，甲○○則於消費後之如附表編號一至三所示簽
    帳單上之持卡人簽名欄內偽造如附表所示「張文德」或「王
    大誠」之署名一枚（一式二聯，僅特約商店存根聯需簽名，
    無複寫），以示持卡人確認各該筆交易係其本人所為之意，
    甲○○並將偽造署名之簽帳單返還予各該如附表編號一至三
    所示特約商店之成年店員，而行使主張該偽造之私文書，使
    如附表編號一至三所示之各該特約商店人員交付甲○○如附
    表編號一至三所示之財物，足以生損害於乙○○、張文德、
    王大誠及發卡銀行與收單銀行之利益及發卡銀行、收單銀行
    對信用卡交易控管、依約與持卡人交易之如附表編號一至三
    所示之各該特約商店確認持卡人身分之正確性。嗣於九十五
    年七月二十八日晚間，甲○○又基於意圖為自己不法所有及
    行使偽造私文書之犯意，持上開上海銀行信用卡前往址設桃
    園縣桃園市六○號二樓之庭懿樓餐廳（即如附表編號四所示
    之特約商店，起訴書誤載為庭懿餐廳）用餐，其並無自行付
    款之真意，該餐廳成年員工誤以為甲○○餐後會自行付款而
    陷於錯誤，依甲○○所點餐點送至甲○○所坐餐位供其食用
    ，迄至同日晚間七時十二分許，甲○○用餐完畢前往該餐廳
    櫃檯結帳，而該餐廳櫃檯店員范孟慈先交付之記載甲○○當
    日消費金額為三百六十三元之消費清單（即附表編號四所示
    之偽造文件）予甲○○，甲○○先在該消費清單上ＶＩＰ簽
    名欄內偽簽「王大誠」署名，即將該消費清單交還櫃檯店員
    范孟慈，表示確認該筆消費為「王大誠」消費之意，足以生
    損害於「王大誠」及庭懿樓餐廳對於來店消費客戶身分之正
    確性，並交付櫃檯店員范孟慈上開上海銀行信用卡用以支付
    所消費款項，經櫃檯店員范孟慈發覺刷卡異常，始核對上開
    消費清單所簽載「王大誠」之簽名與甲○○所持前開信用卡
    背面持卡人簽署欄「乙○○」不同，察覺有異，經報警處理
    而查悉上情。
二、案經桃園縣政府警察局桃園分局報請臺灣桃園地方法院檢察
    署檢察官偵查起訴。
    理    由
一、上開事實，業據被告甲○○迭於警詢、檢察官偵訊及本院審
    理時坦承不諱，核與被害人乙○○於警詢指述被害情節相符
    ，並經在場證人范孟慈於警詢證述查獲經過明確，且有上海
    銀行九十五年八月二十三日以上卡字第○九五○○二二一號
    函附信用卡交易明細表一紙、簽帳單三紙及消費清單一份等
    影本在卷可稽，復有前開上海銀行信用卡一張扣案可資佐證
    ，足認被告之自白與事實相符，堪以採信。是本件事證明確
    ，被告犯行，堪以認定。
二、按刑法第三百三十七條所謂「離本人所持有之物」，係指物
    之離其持有，非出於本人之意思者而言（最高法院五十年台
    上字第二○三一號判例參照），故除遺失物、漂流物外，凡
    非基於持有人之意思，一時脫離其本人所持有之物均屬「離
    本人所持有之物」，是前開上海銀行信用卡為被害人乙○○
    所失竊之物，非屬遺失物或漂流物，然該信用卡非基於被害
    人乙○○之意思而脫離其持有，自屬該條所謂之離本人所持
    有之物。復按所謂行使偽造之文書，乃指依文書之用法，以
    之充作真正文書而加以使用之意，是以行為人如就所偽造文
    書之內容向他方有所主張即屬之（最高法院七十二年度台上
    字第四七○九號判例意旨參照）。準此，信用卡持卡人在信
    用卡簽帳單上之持卡人名欄簽名為署押後交還予特約商店行
    使主張，自不待依據習慣或特約，單從形式上觀察，即足以
    表示係持卡人確認簽帳單上記載之交易標的及金額，並向發
    卡銀行請求撥付消費款項予特約商店之旨，是該簽帳單含有
    收據及請款單之性質，另記載餐廳消費明細之消費清單，係
    由餐廳櫃檯店員記載顧客該日消費明細、金額，由顧客在簽
    名欄內簽名，表明確認所記載項目及消費金額無誤之意，是
    本件簽帳單、消費清單均屬刑法第二百十條所定之私文書至
    明。故核被告甲○○所為，係犯刑法第三百三十七條侵占離
    本人所持有之物、同法第二百十六條、第二百十條行使偽造
    私文書罪及同法第三百三十九條第一項之詐欺取財罪，並分
    述如下：
  (一)公訴人認被告前往於如附表編號四所示時間、特約商店消費
    部分僅構成刑法第三百三十九條第三項、第一項之詐欺取財
    未遂罪，然被告於進入該庭懿樓餐廳之始，即無自行付款之
    真意，而該餐廳之成年員工誤以為被告餐後會自行付款而陷
    於錯誤，依被告所點餐點送至被告所坐餐位供其食用等情，
    業據本院認定如前，是被告既已食用完畢其所點之餐點，其
    詐欺取財犯行，已著手進行並遂行犯罪結果，雖事後欲以前
    開上海銀行信用卡刷卡付帳而未果，然不影響其詐欺取財既
    遂之結果，是此部分檢察官所引起訴法條雖有未洽，惟既遂
    與未遂犯行尚無變更起訴法條之問題，先予敘明。
  (二)查被告在如附表編號一至四所示之偽造文件所犯偽造署押之
    行為，為如附表編號一至四所示偽造該偽造文件之私文書之
    階段行為，又被告偽造如附表編號一至四之各簽帳單、消費
    清單（以上均屬私文書）之低度行為，復為行使各該私文書
    之高度行為所吸收，均不另論罪。
  (三)被告如附表編號一至四所示時間、地點，其行使各編號之偽
    造文件即係被告施用詐術之行為，是被告係以一行為而觸犯
    行使偽造私文書罪及詐欺取財物罪之二罪名，為想像競合犯
    ，應依刑法第五十五條之規定，從一重之行使偽造私文書罪
    處斷，公訴人認此部分應予分論併罰，容有誤會，併予敘明
    。
  (四)又被告如附表編號一至四所示各行使偽造私文書之犯行，時
    間雖甚為密接，然該各次之犯罪地點及收受偽造私文書而被
    詐騙之被害人亦不相同，難認有何成立接續犯或包括一罪之
    情形，是被告所犯侵占離本人持有之物罪及如附表編號一至
    四所示各次行使偽造私文書罪，犯意各別，行為互殊，應分
    論併罰。
  (五)另被告有在如附表編號四所示之消費清單上偽簽「王大誠」
    之署名，而將該偽造私文書持之以行使之事實，雖未據檢察
    官所起訴，然該犯行與已起訴之如附表編號四之詐欺取財犯
    行間，有想像競合之裁判上一罪之關係，是此部分為起訴效
    力所及，本院自應予以審理判決。
  (六)按行為時因精神障礙或其他心智缺陷，致不能辨識其行為違
    法或欠缺依其辨識而行為之能力者，不罰；又行為時因前項
    之原因，致其辨識行為違法或依其辨識而行為之能力，顯著
    減低者，得減輕其刑，刑法第十九條第一項、第二項分別定
    有明文。查被告為中度智能障礙之人，有中華民國殘障手冊
    一份在卷可稽，且被告經本院依職權送請財團法人長庚紀念
    醫院林口分院鑑定結果，認：被告並無精神病症狀，係屬中
    度智能不足情形，被告對於信用卡消費行為學習，係來自於
    其姐及其母帶被告上街購物，被告因好奇喜歡付帳，但是使
    用用刷卡付帳，其姐會阻止被告並強調被告不能付帳，被告
    則在旁觀察所有交易行為，被告目前生活自我照顧上，曾因
    接受學校之行為治療訓練，能在督促下從事簡單家事清潔操
    作及自我清潔照顧，但以一般社會生活判斷水準評估，被告
    遠低於國小程度之表現，推估被告行為判斷能力仍須由旁人
    監督程度，自身並無判斷能力等情，有該分院於九十六年十
    月九日以（九六）長庚院法字第○三七二號函附精神鑑定報
    告書一份存卷可參，顯見其雖無精神方面疾病或症狀，然其
    確有心智缺陷之情形。再佐以被告於本院審理時對於本院質
    之其如何侵占離他人持有之信用卡、使用信用卡購買物品項
    目及其在簽帳單上簽署署名為何等細節均能應答，可見其對
    一般交易行為尚能辨識，惟其在簽單上持卡人簽名欄內簽署
    「張文德」或「王大誠」等署名，非信用卡持有人之姓名，
    亦非屬其本人之姓名，且對於本院訊問信用卡為貨幣代替物
    及使用方法等問題，無法瞭解其中含意及表達，而其為本件
    侵占離本人持有之物及行使偽造私文書等犯行，均無人在旁
    監督或給予指導，是其因智能障礙，致其辨識行為違法及依
    其辨識而行為之能力，顯有減低之情，是應依刑法第十九條
    第二項之規定減輕其刑。
  (七)又如附表編號四所示時間、地點，被告在消費清單ＶＩＰ簽
    名欄內偽簽「王大誠」署名，表示確認該筆消費為「王大誠
    」消費之意，並持之以行使，足以生損害於「王大誠」及庭
    懿樓餐廳對於來店消費客戶身分之正確性，其此部分所犯行
    使偽造私文書罪，與公訴人已起訴之該編號四所示之詐欺取
    財罪間，有想像競合犯之裁判上一罪關係，是應為起訴效力
    所及，本院自應予以審理判決。
  (八)爰審酌被告平日素行，其為中度智能障礙之人，行為及違法
    性辨識程度較一般人為低，其僅因一己之私，先侵占他人離
    本人所持有之信用卡後，再持之前往特約商店刷卡冒簽「張
    文德」、「王大誠」署名進而偽造以行使偽造私文書，以詐
    取被害人所有之財物，足以生損害於被害人乙○○、張文德
    、王大誠及發卡銀行與收單銀行之利益及發卡銀行、收單銀
    行對信用卡交易控管、依約與持卡人交易之各該特約商店確
    認持卡人身分之正確性，嚴重影響社會交易秩序、善良風俗
    ，然量及其所詐騙之金額菲薄，及其犯罪之動機、目的、手
    段、犯後坦承犯行，態度良好等一切情狀，量處如主文所示
    之刑，並分別諭知易服勞役及易科罰金折算標準。
  (九)又被告本件所犯侵占離本人持有之物及行使偽造私文書四次
    之犯行，犯罪時間均在九十六年四月二十四日以前，且均查
    無中華民國九十六年罪犯減刑條例所定不予減刑之情形，應
    依同條例第二條第一項第三款之規定減其宣告刑二分之一，
    故罰金部分減為二千元，並諭知易服勞役之折算標準，如附
    表各編號所示各罪，分別減為各編號所示之刑，且均依同條
    例第九條諭知易科罰金折算標準，並定應執行刑。
  (十)查被告前未曾受有期徒刑以上刑之宣告，有臺灣高等法院被
    告前案紀錄表一份在卷可查，僅因心智缺陷，偶因一時失慮
    致罹本件刑典，且於本院審理時坦承犯行，並深表悔意，信
    其經此偵審科刑之教訓後，當知所警惕，而無再犯之虞，本
    院綜核各情認被告所宣告之刑，以暫不執行為適當，爰併諭
    知緩刑二年，以啟自新。
  (十一)末查如附表各編號所示各偽造文件上偽簽署名，應依刑法第
    二百十九條均沒收之。
據上論斷，應依刑事訴訟法第二百七十三條之一第一項、第二百
九十九條第一項前段，刑法第二百十六條、第二百十條、第三百
三十七條、第三百三十九條第一項、第十九條第二項、第五十五
條、第四十一條第一項前段、第四十二條第三項、第五十一條第
五款、第二百十九條，刑法施行法第一條之一第一項、第二項前
段，中華民國九十六年減刑條例第二條第一項第三款、第七條、
第九條、第十條第一項，判決如主文。
本案經檢察官鍾雅蘭到庭執行職務。
中　　華　　民　　國　　96　　年　　11　　月　　12　　日
                      臺灣桃園地方法院刑事第四庭
                              法  官  陳可薇
上正本證明與原本無異。
如不服本判決，應於判決送達後10日內向本院提出上訴狀（應附
繕本），上訴於臺灣高等法院。
                              書記官  陳青瑜
中　　華　　民　　國　　96　　年　　9 　　月　　16　　日
  附表：
┌──┬─────┬─────────┬────┬─────┬─────┬─────────┐
│編號│ 盜刷時間 │  特  約  商  店  │消費金額│ 偽造文件 │ 詐騙財物 │宣告刑、減刑及從刑│
├──┼─────┼─────────┼────┼─────┼─────┼─────────┤
│ 一 │九十五年七│址設臺北縣淡水鎮中│ 二百元 │簽帳單（一│ 麵包一袋 │行使偽造私文書，足│
│    │月二十七日│正路一號「亞熱帶淡│        │式二聯，僅│          │以生損害於他人，處│
│    │上午十時二│水門市」          │        │特約商店存│          │有期徒刑貳月，如易│
│    │十八分五十│                  │        │根聯需簽名│          │科罰金，以新臺幣壹│
│    │三秒      │                  │        │，無複寫）│          │仟元折算壹日，減為│
│    │          │                  │        │特約商店存│          │有期徒刑壹月，如易│
│    │          │                  │        │根聯上持卡│          │科罰金，以新臺幣壹│
│    │          │                  │        │人簽名欄內│          │仟元折算壹日。未扣│
│    │          │                  │        │偽簽「張文│          │案之如附表編號一所│
│    │          │                  │        │德」之署名│          │示偽造文件上之「張│
│    │          │                  │        │一枚      │          │文德」署名沒收之。│
├──┼─────┼─────────┼────┼─────┼─────┼─────────┤
│ 二 │九十五年七│址設臺北縣淡水鎮公│一百二十│簽帳單（一│飲料一杯  │行使偽造私文書，足│
│    │月二十八日│明街八九號「統一星│元      │式二聯，僅│          │以生損害於他人，處│
│    │上午七時四│巴克淡水門市」    │        │特約商店存│          │有期徒刑貳月，如易│
│    │十九分三十│                  │        │根聯需簽名│          │科罰金，以新臺幣壹│
│    │八秒      │                  │        │，無複寫）│          │仟元折算壹日，減為│
│    │          │                  │        │特約商店存│          │有期徒刑壹月，如易│
│    │          │                  │        │根聯上持卡│          │科罰金，以新臺幣壹│
│    │          │                  │        │人簽名欄內│          │仟元折算壹日。未扣│
│    │          │                  │        │偽簽「王大│          │案之如附表編號二所│
│    │          │                  │        │誠」之署名│          │示偽造文件上之「王│
│    │          │                  │        │一枚      │          │大誠」署名沒收之。│
├──┼─────┼─────────┼────┼─────┼─────┼─────────┤
│ 三 │九十五年七│址設臺北市○○街十│一百六十│簽帳單（一│咖啡一杯  │行使偽造私文書，足│
│    │月二十八日│號「拿堤有限公司」│九元    │式二聯，僅│          │以生損害於他人，處│
│    │上午十時四│                  │        │特約商店存│          │有期徒刑貳月，如易│
│    │十三分五十│                  │        │根聯需簽名│          │科罰金，以新臺幣壹│
│    │四秒      │                  │        │，無複寫）│          │仟元折算壹日，減為│
│    │          │                  │        │特約商店存│          │有期徒刑壹月，如易│
│    │          │                  │        │根聯上持卡│          │科罰金，以新臺幣壹│
│    │          │                  │        │人簽名欄內│          │仟元折算壹日。未扣│
│    │          │                  │        │偽簽「王大│          │案之如附表編號三所│
│    │          │                  │        │誠」之署名│          │示偽造文件上之「王│
│    │          │                  │        │一枚      │          │大誠」署名沒收之。│
├──┼─────┼─────────┼────┼─────┼─────┼─────────┤
│ 四 │九十五年七│址設桃園縣桃園市中│三百六十│記載消費金│餐點一份  │行使偽造私文書，足│
│    │月二十八日│正路六十號二樓    │三元    │額三百三十│          │以生損害於他人，處│
│    │晚間七時十│                  │        │元，服務費│          │有期徒刑貳月，如易│
│    │二分許    │                  │        │三十三元，│          │科罰金，以新臺幣壹│
│    │          │                  │        │總計消費金│          │仟元折算壹日，減為│
│    │          │                  │        │額三百六十│          │有期徒刑壹月，如易│
│    │          │                  │        │三元之消費│          │科罰金，以新臺幣壹│
│    │          │                  │        │清單ＶＩＰ│          │仟元折算壹日。未扣│
│    │          │                  │        │簽名欄內偽│          │案之如附表編號四所│
│    │          │                  │        │簽「王大誠│          │示偽造文件上之「王│
│    │          │                  │        │」署名一枚│          │大誠」署名沒收之。│
└──┴─────┴─────────┴────┴─────┴─────┴─────────┘
附錄論罪科刑法條：
刑法第二百十條
偽造、變造私文書，足以生損害於公眾或他人者，處五年以下有
期徒刑。
刑法第二百十六條
行使第二百十條至第二百十五條之文書者，依偽造、變造文書或
登載不實事項或使登載不實事項之規定處斷。
刑法第三百三十七條
意圖為自己或第三人不法之所有，而侵占遺失物、漂流物或其他
離本人所持有之物者，處五百元以下罰金。
刑法第三百三十九條第一項
意圖為自己或第三人不法之所有，以詐術使人將本人或第三人之
物交付者，處五年以下有期徒刑、拘役或科或併科一千元以下罰
金。
